臺灣士林地方法院民事判決
110年度重訴字第4號
原      告  台灣美國運通國際股份有限公司
法定代理人  郭豐賓  
訴訟代理人  陳彥希  
            蕭育涵律師
被      告  宋大偉  
            謝玉英  
共      同
訴訟代理人  劉嘉宏律師
被      告  丁紹祖  
訴訟代理人  李蒨蔚律師
上列當事人間請求塗銷抵押權登記等事件，本院於民國111年1月
19日言詞辯論終結，判決如下：
    主  文
原告之訴駁回。
訴訟費用由原告負擔。
    事  實  及  理  由
一、原告主張：
  ㈠附表所示不動產(下稱系爭不動產)為訴外人即被繼承人宋文
　　田（下稱宋文田）於民國102年2月22日死亡後所留之遺產，
    被告宋大偉、謝玉英為其繼承人且未拋棄繼承。又被告宋大
    偉於繼承系爭不動產後，旋即於同年4月至6月持續高額刷卡
    消費而無法按時清償，而積欠原告新臺幣(下同)458萬9,502
    元，及自102年10月3日起至清償日，按年息百分之5計算之
    利息，已陷於無資力，卻於102年10月15日與被告謝玉英就
    系爭不動產為遺產分割協議(下稱系爭遺產分割協議)，由被
    告謝玉英於同月17日辦理系爭不動產之分割登記(下稱系爭
    不動產分割登記)，因系爭遺產分割協議為被告宋大偉侵害
    債權之無償行為，原告乃提起撤銷訴訟，經臺灣高等法院10
    8年度上字第465號判決系爭遺產分割協議及系爭不動產分割
    登記均應撤銷，並命其回復原狀，該判決經最高法院於108
    年10月9日以108年度台上字第2079號裁定駁回上訴確定。
  ㈡豈料被告宋大偉、謝玉英及丁紹祖間，為避免被告宋大偉日
    後因債務問題，致其系爭不動產持分遭原告強制執行竟於上
    開訴訟將定讞之際，趁隙分別於108年7月31日及9月4日，將
    系爭不動產完成如附表所示之最高限額抵押權設定(下稱系
    爭抵押權)。觀被告間設定系爭抵押權之時機，顯有意圖妨
    礙原告債權之嫌，故合理懷疑渠等設定系爭抵押權行為係通
    謀虛偽意思表示而無效，依民法第113條規定應回復原狀，
    系爭抵押權所擔保之債權（下稱系爭債權）亦不存在，又被
    告宋大偉怠於行使其回復原狀請求權，爰先位依民法第87條
    第1項規定請求確認系爭抵押權及系爭債權不存在，並依民
    法第767條第1項及第242條規定代位被告宋大偉請求被告丁
    紹祖應將系爭抵押權之登記予以塗銷。
  ㈢倘認被告間所設定之系爭抵押權存在，而原告先位主張無理
　　由，因被告謝玉英就系爭不動產所設定予被告丁紹祖之系爭
    抵押權額合計為1,200萬元，且系爭不動產業經另案確定判
    決命回復原狀，即應由被告宋大偉、謝玉英共同繼承，應繼
    分各2分之1，故被告謝玉英應獲有1,200萬元之利益，其中6
    00萬元即屬應返還予被告宋大偉之不當得利，惟被告宋大偉
    怠於行使其對被告謝玉英之不當得利請求權。又被告謝玉英
    設定抵押權於被告宋大偉所有之系爭不動產，於系爭不動產
    分割後依民法第825條應負瑕疵擔保責任。原告為保全債權
    ，爰備位依民法第242條規定代位被告宋大偉請求被告謝玉
    英於原告債權範圍內負瑕疵擔保責任及返還不當得利予被告
    宋大偉，並由原告代位受領等語。
  ㈣並先位聲明：⒈確認被告丁紹祖對被告宋大偉、謝玉英所有之
    系爭不動產設定之系爭抵押權及其所擔保之債權均不存在。
    ⒉被告丁紹祖應將系爭抵押權登記予以塗銷；備位聲明：被
    告謝玉英應返還不當得利458萬9,502元，及自起訴狀送達翌
    日起至清償日止，按週年利率百分之五計算之利息予被告宋
    大偉，並由原告代位受領。
二、被告則以：　
　㈠被告丁紹祖部分：被告宋大偉、謝玉英經朋友介紹先後於108
    年7月間及9月初向伊借款周轉現金300萬元及900萬元，伊表
    示同意借款，但需提供不動產設定最高限額抵押權作為擔保
    ，經被告宋大偉、謝玉英同意，遂由被告謝玉英提供系爭不
    動產先後設定系爭抵押權，伊對被告宋大偉、謝玉英與原告
    間之債務糾紛完全不知情。被告宋大偉、謝玉英於108年7月
    間及9月初借款時，分別提出以其為共同發票人、發票日為1
    08年7月30日、面額300萬元之本票乙紙及以其為共同發票人
    、發票日108年9月3日、面額900萬元之本票乙紙，而伊於10
    8年7月31日及9月4日分別完成系爭抵押權設定後，旋即於10
    8年8月1日、9月4日匯款200萬元及100萬元至其指定之被告
    謝玉英於第一銀行仁愛分行帳戶；而於108年9月5日起至109
    年1月20日止前後合計匯款800萬元至被告謝玉英於第一銀行
    仁愛分行帳戶。是伊對被告宋大偉、謝玉英確有300萬元及9
    00萬元之借款債權存在，而為擔保該債權所設定之系爭抵押
    權亦均確實有效存在，非原告所稱之通謀虛偽意思表示等語
    資為抗辯。並聲明：原告先位之訴駁回。
　㈡被告宋大偉、謝玉英部分：
　⒈被告宋大偉於108年間因有資金需要，向被告丁紹祖借款，並
    於徵得被告謝玉英同意後，由被告謝玉英提供系爭不動產設
    定抵押，而被告丁紹祖則陸續以匯款至被告謝玉英帳戶，再
    由被告宋大偉提領之方式，貸與1,100萬元予被告宋大偉，
    故被告謝玉英實質上並無獲得利益，且消費借貸關係存在於
    被告宋大偉與丁紹祖間，被告謝玉英僅係提供系爭不動產為
    抵押擔保。據此，本件系爭抵押權及其擔保之債權均為真實
    之法律行為，並非通謀虛偽意思表示，被告謝玉英亦無獲利
    ，原告無從代位被告宋大偉向被告謝玉英行使權利。
　⒉被告謝玉英提供系爭不動產俾利被告宋大偉向被告丁紹祖辦
    理借款設定抵押權事宜，嗣後原告提起代位分割共有物之訴
    ，被告宋大偉取得系爭不動產應有部分2分之1，該部分雖有
    抵押權之設定，然此正是被告宋大偉借款及設定抵押權所致
    ，基於民法第351條規定，對被告宋大偉而言難有權利瑕疵
    情形，被告謝玉英無庸負權利瑕疵擔保之責等語資為抗辯，
    並聲明：原告之訴駁回。
三、本院之判斷：
  ㈠原告主張系爭不動產為宋文田之遺產，被告謝玉英、宋大偉
    以系爭遺產分割協議將系爭不動產登記至被告謝玉英名下，
    經原告提起撤銷訴訟，經臺灣高等法院108年度上字第465號
    判決系爭遺產分割協議及系爭不動產分割登記均應撤銷，該
    判決並經最高法院以108年度台上字第2079號裁定駁回上訴
    確定，被告謝玉英於訴訟期間將系爭不動產先後設定最高限
    額300萬元、900萬元之系爭抵押權予被告丁紹祖，嗣後原告
    並代位被告宋大偉提起分割遺產訴訟，由被告謝玉英、宋大
    偉取得系爭不動產所有權應有部分各2分之1等情，為被告所
    不爭執，並有原告所提宋文田除戶謄本、系爭不動產登記簿
    謄本，及108上字第465號、108度台上字第2079號、109重訴
    401號、110重上字第87號判決書影本在卷可參（本院第116
    、138至148、150至160、414至430頁），復有臺北市中山地
    政事務所、松山地政事務所檢送之系爭抵押權設定資料在卷
    可證（本院卷第170至189頁），原告此部分主張應堪信為真
    實。惟就原告主張被告丁紹祖、謝玉英所為系爭抵押權設定
    登記為通謀虛偽意思表示，及被告謝玉英應對被告宋大偉負
    系爭不動產分割之瑕疵擔保責任與不當得利責任一節，則為
    被告所否認，並以前詞置辯。
  ㈡先位聲明：
　⒈按確認法律關係之訴，非原告有即受確認判決之法律上利益
    者，不得提起之。民事訴訟法第247條第1項前段定有明文。
    所謂即受確認判決之法律上利益，係指因法律關係之存在與
    否不明確，致原告主觀上認為其在法律上之地位有不安之狀
    態存在，且此種不安之狀態，能以確認判決將之除去者而言
    （最高法院52年台上字第1240號判例意旨參照）。原告主張
    對被告宋大偉有458萬9,502元之債權，有其所提本院103年7
    月24日士院俊103司執夏字第37468號債權憑證為證（本院卷
    第102至105頁），則系爭抵押權之設定確已影響原告之債權
    得否獲償，原告私法上地位有受侵害之危險，且此等不安之
    狀態，得以確認判決予以排除，原告提起本件訴訟請求確認
    系爭抵押權之設定登記無效，自有受確認之法律上利益，合
    先敘明。
　⒉按稱最高限額抵押權者，謂債務人或第三人提供其不動產為
    擔保，就債權人對債務人一定範圍內之不特定債權，在最高
    限額內設定之抵押權。民法第881條之1定有明文。次按表意
    人與相對人通謀而為虛偽意思表示者，其意思表示無效。但
    不得以其無效對抗善意第三人。民法第87條第1項定有明文
    。所謂通謀為虛偽意思表示，乃指表意人與相對人互相故意
    為非真意之表示而言，故相對人不僅須知表意人非真意，並
    須就表意人非真意之表示相與為非真意之合意，始為相當（
    最高法院51年台上字第215號、62年台上字第316號判例意旨
    參照）。又主張表意人與相對人通謀而為虛偽意思表示者，
    應負舉證之責（最高法院48年台上字第29號判例意旨參照）
    。本件原告既主張被告丁紹祖、謝玉英間為通謀虛偽意思表
    示設定系爭抵押權，自應就該通謀虛偽意思表示之事實負舉
    證責任。
　⒊被告謝玉英就系爭不動產先後於108年7月31日、同年9月4日
    以被告謝玉英、宋大偉2人為連帶債務人，設定總額300萬元
    、900萬元之最高限額抵押權予被告丁紹祖，被告丁紹祖陳
    稱先後於108年8月1日、同年9月4日各匯款200萬元、100萬
    元至被告謝玉英至第一銀行仁愛分行帳戶，再自108年9月5
    日至109年1月20日此段期間內，陸續總計匯款800萬元至被
    告謝玉英第一銀行帳戶內，被告謝玉英、宋大偉並共同簽發
    面額各300萬元、900萬元之本票等情，有被告丁紹祖所提本
    票2紙、匯款單9紙（本院卷第296、298、300、304至306頁
    ），及被告謝玉英之第一銀行仁愛分行活期儲蓄存款存摺影
    本（本院卷第350至354頁）為證。就被告謝玉英、宋大偉以
    系爭不動產向被告丁紹祖設定系爭抵押權作為借款擔保一節
    ，應可認定。原告雖主張上開匯款金流係被告創造假象，惟
    此部分並未舉證以實其說，又原告並未提出其他事證證明被
    告間就系爭抵押權之設定有通謀虛偽意思表示，依前揭說明
    ，無從認定被告間就系爭抵押權之設定登記係出於通謀虛偽
    之意思表示，原告先位聲明依民法第87條第1項、第242條及
    第767第1項中段，請求確認系爭抵押權所擔保之債權不存在
    ，被告應塗銷系爭抵押權登記，於法未合，無從准許。
  ㈢備位聲明：
　⒈原告主張被告謝玉英應返還不當得利部分：
　⑴按無法律上之原因而受利益，致他人受損害者，應返還其利
    益。雖有法律上之原因，而其後已不存在者，亦同。民法第
    179條定有明文。原告主張系爭抵押權設定債權總額合計1,2
    00萬元，於系爭不動產業經另案確定判決命回復原狀及分割
    後，由被告謝玉英、宋大偉取得應有部分各2分之1，被告謝
    玉英設定之系爭抵押權存在於被告宋大偉之應有部分，被告
    謝玉英應就其中600萬之不當得利返還被告宋大偉云云。
　⑵按連帶債務人相互間，除法律另有規定或契約另有訂定外，
    應平均分擔義務。民法第280條前段定有明文。依系爭抵押
    權設定資料及上述本票所載，被告謝玉英、宋大偉為系爭債
    權之連帶債務人，依上開規定，被告謝玉英、宋大偉於內部
    關係上應平均負擔債務。被告謝玉英於設定系爭抵押權之際
    ，被告謝玉英、宋大偉為連帶債務人，被告宋大偉對系爭債
    權即有全部清償之義務，自無原告所稱被告謝玉英以被告宋
    大偉所有之系爭不動產為自己債務設定擔保而獲得利益之情
    事。況系爭不動產嗣後經判決分割後由被告謝玉英、宋大偉
    各取得應有部分2分之1，惟被告謝玉英、宋大偉於內部關係
    既應平均分擔債務，故實際上被告謝玉英、宋大偉係以其應
    有部分作為所負債務之擔保，被告謝玉英亦無因此受有額外
    利益，原告主張被告謝玉英對被告宋大偉應負不當得利責任
    ，並無理由。
　⒉按各共有人，對於他共有人因分割而得之物，按其應有部分
    ，負與出賣人同一之擔保責任。出賣人應擔保第三人就買賣
    之標的物，對於買受人不得主張任何權利。民法第825條、
    第349條分別定有明文。原告主張系爭不動產於其提出代位
    遺產分割訴訟後，被告宋大偉就其分割後取得應有部分2分
    之1上有系爭抵押權存在，被告謝玉英應依上開規定負出賣
    人之擔保責任云云。次按我民法上共有物之分割，依第825
    條規定意旨，解釋上係採取移轉主義，即共有人間各就其應
    有部分相互移轉。而共有人應負出賣人之擔保責任，應以他
    共有人於分割前後權利價值有所減損，如他共有人並無因分
    割造成損害，自無買賣瑕疵擔保責任之適用。系爭不動產於
    分割前為被告謝玉英、宋大偉公同共有，系爭抵押權係存在
    於系爭不動產之全部，並非僅存於被告謝玉英之應繼分比例
    上，亦同時存在被告宋大偉之應繼分比例上，在分割後相互
    移轉權利之結果，被告謝玉英、宋大偉取得之應有部分均同
    時存在系爭抵押權，就被告宋大偉而言，在分割前對於系爭
    不動產之權利價值，客觀上並無因分割後造成減損，是原告
    主張被告謝玉英因系爭不動產之分割而應對被告宋大偉負出
    賣人之擔保責任，並無理由。
四、綜上所述，原告主張被告就系爭抵押權之設定基於通謀意思
    表示，先位聲明請求確認系爭抵押權所擔保之債權不存在，
    代位請求塗銷系爭抵押權登記，及主張被告謝玉英應對被告
    宋大偉應負不當得利、共有物分割後擔保責任，備位聲明請
    求被告宋大偉應給付被告謝玉英458萬9,502元，並由原告代
    位受領，均無理由，應予駁回。
五、本件事證已臻明確，兩造其餘之攻擊或防禦方法及未經援用
    之證據，經本院斟酌後，認為均不足以影響本判決之結果，
    自無一一詳予論駁之必要，併此敘明。
六、據上論結，原告之訴為無理由，依民事訴訟法第78條，判決
    如主文。
中　　華　　民　　國　　111 　年　　2 　　月　　16　　日
                          民事第二庭
                              法  官  辜  漢  忠    
以上正本係照原本作成。
如對本判決上訴，應於判決送達後20日內向本院提出上訴狀，若
委任律師提起上訴者，應一併繳納上訴審裁判費，否則本院得不
命補正逕行駁回上訴。
中　　華　　民　　國　　111 　年　　2 　　月　　16　　日
                              書記官  潘  盈  筠
附表：
系爭不動產明細 最高限額抵押權設定明細 一、臺北市○○區○○段○○段000地號 土地面積：784㎡ 登記所有權人： 宋大偉、謝玉英 權利範圍：各二分之一 二、臺北市○○區○○段○○段00000○號 門牌號碼：臺北市○○區○○路○段00巷00號6樓總面積：96.18㎡ 附屬建物：陽臺17.69㎡ 登記所有權人： 宋大偉、謝玉英 權利範圍：各二分之一  1.登記日期：108年7月31日  2.字號：中士字第025580號  3.權利人：丁紹祖  4.債務人：謝玉英、宋大偉  5.設定義務人：謝玉英　  6.擔保債權總金額：最高限額300萬元  7.擔保債權確定日期：118年7月28日  8.設定權利範圍：全部  9.清償日期：依契約約定 10.違約金：每逾一日每萬元以30元計收   1.登記日期：108年9月4日  2.字號：松士字第010480號  3.權利人：丁紹祖  4.債務人：謝玉英、宋大偉  5.設定義務人：謝玉英　  6.擔保債權總金額：最高限額900萬元  7.擔保債權確定日期：118年9月2日  8.設定權利範圍：全部  9.清償日期：依契約約定 10.違約金：每逾一日每萬元以30元計收